最　高　行　政　法　院　判　決
　　　　　　　　　　　　　94年度判字第00947號
上　訴　人　盛香堂企業股份有限公司
代　表　人　乙○○
訴訟代理人　林進財
被 上訴 人　財政部臺北市國稅局
代　表　人　甲○○
上列當事人間因營利事業所得稅事件，上訴人不服中華民國92年
3月12日臺北高等行政法院90年度訴字第5735號判決，提起上訴
，本院判決如下：
　　主  文
上訴駁回。
上訴審訴訟費用由上訴人負擔。
　　理  由
一、上訴人民國（下同）86年度營利事業所得稅結算申報，列報
    營業收入新台幣（以下同）585,968,705元，營業成本441,7
    37,083元、營業費用53,695,834元，非營業收入44,840,498
    元、非營業損失65,714,689元，其中包括出售有價證券損失
    34,204,000元（下稱系爭投資損失），全年所得額69,661,5
    98元，土地免稅所得58,865,012元，課稅所得額為7,369,38
    7元。被上訴人初查以上訴人未能提示金億科技股份有限公
    司（下稱金億科技公司）之減資或清算證明文件，乃剔除投
    資損失34,204,000元，又計算出售土地應分攤營業費用20,9
    67,710元，重計土地交易免稅所得為37,392,605元等，核定
    課稅所得額為28,900,556元。上訴人不服，申請復查，經被
    上訴人以89年3月15日財北國稅法字第89009059號復查決定
    駁回，復提起訴願，嗣經財政部訴願決定駁回，遂提起本件
    行政訴訟。嗣兩造於訴訟進行中成立訴訟上和解，兩造同意
    就土地交易免稅所得核定為51,445,678元，被上訴人乃變更
    核定課稅所得額為14,847,483元，經原審法院判決駁回其訴
    後，上訴人仍不服而提起上訴。
二、上訴人在原審起訴主張：(1)上訴人早年投資金億公司（廠設
    新竹科學園區）原始股本34,204,000元。嗣後該公司經營失
    敗，虧空殆盡，負債過多，經營者倒閉逃匿無蹤，上訴人投
    資之資金全部損失，追索無著，乃取得其主管機關新竹科學
    園區管理局83年11月3日83園經字第15128號函公告撤銷其登
    記並命令解散其公司之公文，繼續追索無效，找尋無著，乃
    據之以轉列投資損失。孰料被上訴人卻以未能提示減資或清
    算有關資料及資產負債表為由予以刪除。上訴人乃申請復查
    ，理由為取有前開新竹科學園區管理局公文證明該公司已倒
    閉，經營者逃匿無蹤，並經命令強迫解散。應可比照營利事
    業所得稅查核準則（下稱查核準則）第94條第6項規定，債
    務人逃匿無蹤，應收帳款可轉列呆帳損失之立法用意准予轉
    列投資損失。(2)查所得稅法第24條明定：「營利事業所得之
    計算，以其本年度收入總額滅除各項成本費用、損失及稅捐
    後之純益額為所得額。」換言之，所得稅乃因納稅人有所得
    而課稅此應為立法本意所在。而上訴人投資損失實際證明已
    發生且實現，依所得稅法立法本意及法理均應准予認列，而
    不應因查核準則未明白列舉而否定其事實。究竟查核準則為
    行政命令不得牴觸法律或削減法律部分。何況交易行為千變
    萬化，查核準則不可能列舉全部狀況，必有漏失之處，一旦
    發生此種狀況，理當以立法原意為本。(3)按查核準則第94條
    第6款規定「呆帳損失其屬債務人倒閉、逃匿無從行使催收
    者」可列為呆帳損失。上訴人曾要求比照，但為被上訴人駁
    回，理由為只適用呆帳損失，不適用投資損失。請問債務人
    倒閉、逃匿與被投資者倒閉、逃匿在情理法上有任何差別嗎
    ？一樣無從行使催討。(4)查核準則第99條第1款規定「投資
    損失應以實現者為限」而上訴人投資金億公司原始股本實際
    上已全部實現，有新竹科學園區管理局公文為證，為何不能
    列帳投資損失？(5)查核準則第99條第2款規定「投資損失應
    有投資事業之減資或清算證明。」由前開新竹科學園區管理
    局強迫金億科技公司解散之公文，可證明該公司已倒閉、逃
    匿，既然逃匿無蹤怎可能提供清算證明？豈非強民所難？可
    是投資損失已證明實際已實現怎可不准認列？那不譬如被騙
    可以列損失，因持有騙子之票據可證明，被搶則不可列損失
    （雖有警方報察等證明）因強盜（已逃走）不能提供搶劫清
    單，這並不合理。況且稅捐機關按實質所得課徵所得稅情形
    不勝枚舉，例如父子三角贈與財產（父贈財產給某甲，再由
    甲轉贈兒子），例如未上市股票贈與稅按實際價值而不按票
    面價值等（稅法均無明定）。為何實質投資損失不可比照辦
    理？(6)系爭投資損失是會計師依據財政部之稅務法令即查核
    準則簽證並調整，惟上訴人對會計師之簽證有意見，且認為
    前揭規定違反法律。該規定應採實質課稅原則，因為實際上
    損失如果不能認列，還要列未分配盈餘，又要課綜合所得稅
    並不合理。而會計師需依財稅法令簽證，否則即違法，上訴
    人當時已看過簽證意見，並向會計師表示意見，但會計師仍
    堅持依稅務法令由簽證，想先申報後再來申訴。
三、被上訴人在原審答辯則以：(1)按「人民對於中央或地方機關
    之行政處分，認為違法或不當，致損害其權利或利益者，得
    依本法提起訴願。但法律另有規定者，從其規定。」為訴願
    法第1條第1項所明定。另按「人民因中央或地方機關之違法
    行政處分，認為損害其權利或法律上之利益，經依訴願法提
    起訴願而不服其決定，或提起訴願逾3個月不為決定，或延
    長訴願決定期間逾2個月不為決定者，得向高等行政法院提
    起撤銷訴訟。」、「行政法院對於人民依第5條規定請求應
    為行政處分或應為特定內容之行政處分之訴訟，應為左列方
    式之裁判：一、上訴人之訴不合法者，應以裁定駁回之。二
    、上訴人之訴無理由者，應以判決駁回之。．．．。」為行
  　政訴訟法第4條第1項及第200條第1項所明定。本件上訴人86
    年度營利事業所得稅結算申報，雖於損益表之出售資產損失
    科目申報34,204,000元，惟簽證會計師於計算課稅所得額時
    ，說明：投資股票損失34,204,000元『似應依現行稅法不得
    抵減所得故應加入課稅所得額』，亦即不認定上訴人之投資
    損失，並調整申報上訴人之課稅所得額。又被上訴人亦於上
    訴人86年度營利事業所得稅申報核定通知書調整法令及依據
    說明書上敘明：投資金億公司損失，未能提示減資或清算有
    關資料及83年度資產負債損益表，與查核準則第99條規定不
    符（註：本項目申報時已自行自課稅所得額項下調整列入課
    稅）。是系爭投資損失部分，被上訴人係依上訴人申報數（
    即申報數為○）認定，並未有違法之行政處分，亦未有損害
    其權利或法律上之利益，不符合前開訴願法第1條及行政訴
    訟法第4條規定，上訴人之訴為無理由。(2)上訴人所爭執之
    投資損失項目並非本件之訴訟標的，係由上訴人自行申報的
    ，此由會計師簽證報告第13頁（陸）第五行至第六行可供參
    證，上訴人已自行調整。查營利事業所得稅結算申報書有二
    欄項，一為帳載結算金額，一為自行依法調整後金額，前者
    為上訴人帳面上之數據，後者為會計師依稅務法令查帳後之
    結果，被上訴人係就上訴人所調整後之金額核定，對上訴人
    並無不利之變更，且會計師係受上訴人委託，其所申報之金
    額，即為上訴人申報之金額。如果上訴人與會計師意見相左
    ，應做更正申報而非循行政救濟途徑。且上訴人未提出證據
    證明損失投資。故本件係投資損失，不是證券交易損失。(3)
    按「營利事業所得之計算，以其本年度收入總額減除各項成
    本費用、損失及稅捐後之純益額為所得額。」為所得稅法第
    24條第1項所明定，次按「投資損失：一投資損失應以實現
    者為限，其所投資之事業發生虧損，而原出資額並未折減者
    ，不予認定。二投資損失應有所投資事業之減資或清算證明
    文件。．．．」復為查核準則第99條第1款及第2款所明定。
    (4)本件上訴人本年度列報投資損失34,204,000元，被上訴人
    初查以上訴人投資金億公司損失，未能提示減資或清算證明
    文件，核與首揭規定不合，乃否准系爭投資損失34,204,000
    元。上訴人不服，主張金億科技公司，經營失敗，經營者逃
    匿無蹤，有新竹科學園區管理局83年11月3日（83）園經字
    第15218號公告撤銷其登記並命令解散函可資證明，請比照
    查核準則第94條第6款之規定，認列損失等情。申經被上訴
    人復查決定以上訴人未能提示所投資事業之減資或清算證明
    文件備核，與首揭規定未合。又上訴人主張改按查核準則第
    94條第6款規定認列損失一案，經核查核準則第94條規定為
    呆帳損失，系爭投資損失非屬呆帳損失，是被上訴人原核定
    尚無不合。(5)上訴人訴願時仍復執前詞，訴稱被上訴人以未
    能提示減資或清算有關資料及資產負債表為由未予認列，上
    訴人申請復查理由以因該公司經營者逃匿無蹤，根本無法提
    供有關清算資料及資產負債表，乃以取得前開新竹科學園區
    管理局公文證明等語，資為爭議。(6)第查查核準則第99條規
    定：投資損失應以實現者為限，其所投資之事業發生虧損，
    而原出資額並未折減者，因尚未實現，不得列報損失。易言
    之，被投資公司發生虧損，如尚未依法辦理減資，折減原出
    資額，或未辦理解散並清算完畢者，投資公司尚不能認為投
    資損失已發生。本件被投資公司金億公司並未辦理減資或未
    辦理解散並清算完畢，則被上訴人無從核認投資損失之權責
    發生日期及損失金額究為若干？上訴人雖訴稱該公司經營失
    敗，經營者乃逃匿無蹤，後取得其主管機關新竹科學園區管
    理局83年11月3日83園經字第15218號函，公告撤銷其登記並
    命令解散其公司之公文，惟尚難據以核定損失之權責發生日
    期及原始投資股本34,204,000元即為損失金額，更無涉按呆
    帳損失認列之適用，上訴人所訴核無足採。
四、原審酌全辯論意旨及調查證據之結果，以：經查本件上訴人
    於結算申報前，送請林進財會計師查核簽證，關於系爭投資
    損失確有「而投資股票損失34,204,000元，似應依現行稅法
    不得抵減所得故應加入課稅所得額」之說明，此有原處分卷
    所附會計師簽證查核報告第13頁可證。惟按依原處分卷所附
    結算申報書，第48項「出售資產損失（包括證券交易損失及
    土地交易損失）」，帳載結算金額為及自行依法調整後金額
    為均為34,204,000元以觀，被上訴人抗辯上訴人未列報為非
    營業損失即已無據。再按依該結算申報書第59項「課稅所得
    額」，帳載結算金額為5,946,272元，自行依法調整後金額
    為7,369,388元，兩者差額為1,423,116元，而非系爭投資損
    失金額以觀，上訴人於申報時是否依會計師之說明「加入課
    稅所得額」即亦有可疑。而比對該申報書其他各項，上開調
    整之差額1,423,116元係由第四項「營業成本」帳載結算金
    額44,761,292元，自行依法調整後金額44,737,083元，所生
    差額24,209元，以及第八項「營業費用及損失總額」帳載結
    算金額55,094,741元，自行依法調整後金額53,695,834元，
    所生差額1,398,907元（調整項目包括郵電費、保險費、交
    際費、折舊及其他費用28,501元），兩者合計即為1,423,11
    6元以觀，上訴人於結算申報時並未將系爭投資損失「加入
    課稅所得額」，易言之，上訴人係將系爭投資損失列在非營
    業損失項下。被上訴人將上訴人申報之投資損失34,204,000
    元，核定為零元，對於上訴人顯屬不利，上訴人提起行政爭
    訟，自有爭訟之利益，先予敘明。次查：(一)按「營利事業所
    得之計算，以其本年度收入總額減除各項成本費用、損失及
    稅捐後之純益額為所得額。」所得稅法第24條第1項定有明
    文。次按查核準則第99條第1款及第2款「投資損失：一投資
    損失應以實現者為限，其所投資之事業發生虧損，而原出資
    額並未折減者，不予認定。二投資損失應有所投資事業之減
    資或清算證明文件。．．．」之規定，對於投資損失之認定
    為明確之規範，可資適用。(二)查上訴人就系爭投資損失是否
    已實現之事實，固提出新竹科學園區管理局83年10月14日（
    83）園經字第14260號函及同年11月3日（83）園經字第1521
    8號函為證，惟查前者僅能證明金億公司自83年3月1日起擅
    自歇業，後者亦僅能證明該公司業經經濟部命令解散在案，
    被上訴人辯稱無從據以核定損失權責發生日期及原始投資股
    本34,204,000元即為損失金額等語，可資採信。(三)至上訴人
    主張應提列為呆帳損失一節，經查依查核準則第94條第5款
    及第6款固均有關於債務人倒閉、逃匿，無從行使催收之文
    字，惟查細繹該條全文，呆帳損失應以「應收帳款、應收票
    據及各項欠款債權」為限。查系爭34,204,000元，既係原始
    投資金億公司之股本，自與上開呆帳損失之要件有間。綜上
    所述，上訴人之主張為無理由，原處分就系爭投資損失部分
    不予認定，其認事用法，尚無違誤，訴願決定遞予維持，亦
    無不當，因而為上訴人敗訴之判決，核無違誤。
五、本院經查：(一)、上訴意旨復以：查營利事業所得稅查核準則
    第94條第5款規定：「(1)因倒閉逃匿．．．或其他原因致債
    權之一部或全部不能收回者。(2)債權中有逾兩年經催收後未
    經收取本金或利息者。」視為實際發生呆帳損失。當為符合
    所得稅法第24條有所得才課所得稅之立法原意。惟同查核準
    則第99條關於投資損失則無類似之規定，當係查核準則訂定
    時沒設想到被投資公司會發生類似應收帳款之情形，究竟法
    律、法令或規定無法設想包含所有之行為模式，乃有法院乃
    至大法官會議之設置。故以未規定而排除適用或比照似有不
    妥。被上訴人設定查核準則時只想到投資公司經營之盈虧或
    破產而未設想到被投資公司經營者有捲款或負債逃匿倒閉之
    情況。上訴人已證明確實遭遇此種情況。金億科技公司募集
    股款在新竹科學園區設廠不久即擅自歇業不知去向（有新竹
    科學園區管理局證明），與前開查核準則第94條第5款第1項
    情形相同，其後上訴人追索數年均無結果與同查核準則第5
    款第3項情形相同，只是名詞不同一為呆帳損失一為投資損
    失而已，而實質並無差別。上訴人主張依所得稅法第24條規
    定，有所得才能課征所得稅。而本案標的而言上訴人投資股
    款確已全部損失，新竹科學園區管理局公文也已可證明金億
    科技公司已擅自歇業不知去向，經濟部亦已強迫命令解散該
    公司。而被上訴人卻以無適用之規定或其他說詞不承認該項
    損失。上訴人不但要損失該投資金額還要繳納沒有所得之所
    得稅（因純益虛增），且依法還要分配給各股東沒有盈餘之
    盈餘，股東也要繳納沒有所得之所得稅。完全不符合所得稅
    法立法之原意。而被上訴人稽征稅收之規定或命令違反法律
    或其立法精神，應為法所不許，被上訴人原決定顯不合理等
    語。(二)、按「營利事業所得之計算，以其本年度收入總額減
    除各項成本費用、損失及稅捐後之純益額為所得額。」行為
    時所得稅法第24條第1項定有明文。次按查核準則第99條第1
    款及第2款「投資損失：一、投資損失應以實現者為限，其
    所投資之事業發生虧損，而原出資額並未折減者，不予認定
    。二、投資損失應有所投資事業之減資或清算證明文件。．
    ．．」之規定，對於投資損失之認定為明確之規範，可資適
    用。」(三)、上訴人所提新竹科學園區管理局83年10月14日（
    83）園經字第14260號函僅能證明金億公司自83年3月1日起
    擅自歇業；該局83年11月3日（83）園經字第15218號函僅能
    證明該公司業經經濟部命令解散在案，上訴人並未能提示金
    億公司之減資或清算證明文件及資產負債表，上訴人投資金
    億公司之原出資額並未折減，被上訴人無從據以核定損失權
    責發生日期及原始投資股本34,204,000元全部即為損失金額
    。又依查核準則第94條第5款及第6款固均有關於債務人倒閉
    、逃匿、無從行使催收之語，惟呆帳損失應以「應收帳款、
    應收票據及各項欠款債權」為限。本件系爭34,204,000元既
    係上訴人原始投資金億公司之股本，與上開呆帳損失之要件
    不同，被上訴人就系爭投資損失部分不予認定，於法尚無不
    合。(四)、原判決對於上訴人所主張之論點，何以不採，均已
    詳加論述，認事用法均妥適，上訴意旨仍執前詞指摘原判決
    違誤，求予廢棄，經核並無理由，上訴應予駁回。
六、據上論結，本件上訴為無理由，爰依行政訴訟法第255條第1
    項、第98條第3項前段，判決如主文。
中    華    民    國    94    年    6     月   30     日
                  第四庭審判長法  官　徐　樹　海
                              法  官　高　啟　燦
                              法  官　吳　錦　龍
                              法  官　黃　合　文
                              法  官  林  茂  權
以  上  正  本  證  明  與  原  本  無  異
中    華    民    國    94    年    7    月    1      日
　　　　　　　　　　　　　　　書記官　蘇　金　全
